【裁判字號】    97,消債更,325
【裁判日期】    971223
【裁判案由】    聲請更生程序
【裁判全文】
臺灣高雄地方法院民事裁定          97年度消債更字第325號
聲  請  人  甲○○
上列當事人聲請消費者債務清理事件，本院裁定如下：
    主  文
聲請駁回。
聲請費用由聲請人負擔。
    理  由
一、聲請意旨略以：聲請人有不能清償債務情事，前已提出債權
    人清冊，以書面向最大債權金融機構安泰商業銀行股份有限
    公司（下稱安泰銀行）請求共同協商債務清償方案，於民國
    95年5 月30日協商成立並約定自95年6 月起，分120 期，利
    率2 ％，每月10日償還新臺幣（下同）30,172元。惟聲請人
    參與協商時每月平均收入僅30,500元及租金收入每月10,000
    元，扣除每月依協商條件應清償金額30,172元、土銀信貸每
    月約6,800 元、房貸支出每月7,353 元、保險費支出每月2,
    433 元，縱不吃不喝，每月尚不足6,258 元，餘款皆告貸於
    友人。且聲請人聲請時（97年6 月17日）因物價飛漲，月薪
    僅25,000元，97年5 月份被薪資轉帳銀行即債權銀行之一之
    國泰世華銀行扣押全薪，實已陷入絕境，無法維持最低基本
    生活，無力繼續履行原協商條件，顯因非可歸責於己之事由
    致履行有重大困難，且其無擔保或無優先權之債務總額未逾
    1,200 萬元，復未經法院裁定開始清算程序或宣告破產，爰
    聲請更生云云。
二、按「債務人與金融機構協商成立者，不得聲請更生或清算，
    但因不可歸責於己之事由，致履行顯有重大困難者，不在此
    限... 本條例施行前，債務人依金融主管機關協調成立之中
    華民國銀行公會會員辦理消費金融案件無擔保債務協商機制
    與金融機構成立之協商，準用前項之規定」，消費者債務清
    理條例第151 條第5 項、第6 項分別定有明文，而消費者債
    務清理條例之立法目的，依其立法理由乃認陷於經濟上困境
    之消費者若任其於惡性循環之債務窘境中自生自滅，其將衍
    生嚴重之社會問題，致難以維持安定之社會經濟秩序，故有
    予之分別情形依更生或清算之程序清理其債務之必要，藉以
    妥適調整其與各相關債權人等間之權利義務關係，以謀求消
    費者經濟生活之更生機會，從而健全社會經濟發展，惟私法
    上之債之關係，係以當事人間之信賴關係為基礎，為社會經
    濟組織之重要支柱，故當事人於以法律行為追求自己之利益
    之際，亦應顧及對方之利益，並考量債權債務在社會上之作
    用，本於誠實及信用之原則，行使其債權及履行其債務，故
    消費者如已與金融機構協商成立，或於本條例施行前已依金
    融主管機關協調成立之中華民國銀行公會會員辦理消費金融
    案件無擔保債務協商機制與金融機構成立協商，因此係經當
    事人行使程序選擇權所為之債務清理契約，債務人理應受該
    成立之協議所拘束，如無特殊情事，其原即應依此協商結果
    而為誠信履行，惟因慮及有些協商於成立之時，或僅考量債
    權數額之清償而未慮及債務人之經濟能力，或債務人於嗣後
    因經濟情況變更（如清償期間收入或收益不如預期）而致依
    約履行將使其陷於經濟上之困境甚或履行不能，故上開條例
    於此即另開「因不可歸責於己之事由，致履行顯有重大困難
    者」之履行例外以助債務人之更生，則已成立協商者不能或
    不願依約履行而依例外條款復聲請更生或清算者，自應就其
    例外情形嚴予審核，於該當後始准之為其所負義務關係之調
    整，以避免其任意毀諾、濫用債務清理程序而藉此善意之立
    法惡意圖謀減免債務，致使該程序陷於道德之危險，並因此
    使社會之信用緊縮而造成經濟之動盪。又按債務人不能清償
    債務或有不能清償之虞者，得依本條例所定更生程序，清理
    其債務；債務人對於金融機構因消費借貸、自用住宅借款、
    信用卡或現金卡契約而負債務，在聲請更生或清算前，應提
    出債權人清冊，以書面向最大債權金融機構請求協商債務清
    償方案並表明共同協商之意旨；債務人與金融機構協商成立
    者，不得聲請更生或清算，但因不可歸責於己之事由，致履
    行顯有重大困難者，不在此限；本條例施行前，債務人依金
    融主管機關協調成立之中華民國銀行公會會員辦理消費金融
    案件無擔保債務協商機制與金融機構成立之協商，準用前項
    之規定，消費者債務清理條例第3 條、第151 條第1 項、第
    5 項、第6 項分別定有明文，則聲請依該條例所定更生程序
    清理債務，自以不能清償債務或有不能清償之虞為前提，如
    無不能清償債務之情形，亦無不能清償之虞，即使前曾與債
    權金融機構請求協商債務清償方案，並協商成立，而後因故
    未能履行原協商條件，因其尚有清償債務之能力，仍不得聲
    請更生清理。
三、聲請人固以前揭情詞置辯，主張其自97年2 月起再難履行協
    商內容，實有不可歸責於己，致履行顯有困難之情事存在云
    云。查：
  (1)本件聲請人於債清條例施行前之95年5 月30日業依「中華民
    國銀行公會會員辦理消費金融案件無擔保債務協商機制」而
    與最大債權金融機構達成債務清償方案之協商，約定聲請人
    應自95年6 月分120 期，利率2 ％，於每月10日以30,172元
    依各債權銀行債權金額比例清償各項債務至全部清償為止，
    而聲請人於協商成立後，業於97年2 月未依該協議繼續履行
    分期償還乙節，此有協議書、無擔保債務還款計畫、客戶存
    提記錄查詢表、財團法人金融聯合徵信中心當事人綜合信用
    報告－當事人查詢個人資料（信用報告）回覆書、債務清理
    條例前置協商專用債權人清冊各1 份在卷可稽（參本院卷第
    17至20頁、第32至35頁）。
  (2)次查聲請人自94年4 月起迄今均任職於宏遠證券股份有限公
    司高雄分公司（下稱宏遠公司），其自95年度起迄至96年度
    止任職宏遠公司之所得乃分為366,141 元、342,432 元，97
    年度1 月份之所得約48,140元（包括1 月份薪資25,522元、
    春節獎金22,618元），97年2 月份薪資25,549元，97年3 至
    5 月份薪資每月平均26,400元，每月平均收入為30,577.8元
    ，此外其名下有房屋1 棟、土地1 筆，此有聲請人之綜合所
    得稅各類所得資料清單、財產歸屬資料清單、勞工保險投保
    資料表、全民健康保險保險對象投保歷史列印及薪資發放明
    細表、稅務電子閘門財產所得調件明細表等件在卷足憑（見
    本院卷第30至31頁、第36至38頁、第69至71頁、第76頁）。
    是依上開資料計算，聲請人於95、96年度薪資平均收入分為
    30,511.75 元及28,536元，期間薪資固有降低之情況，惟自
    97年度1 至5 月份之薪資每月平均收入為30,577.8元，則已
    有所提升至96年度之薪資收入水準。又聲請人現有高雄市三
    民區○○○段1 小段0000-0000 地號土地及其上同段15212
    建號即門牌號碼高雄市○○區○○路195 巷13號13樓之18房
    屋，有前開土地及建物登記第一類謄本可稽（本院卷第21至
    24頁），聲請人自承上開不動產自95年3 月起出租第三人，
    每月有租金收入10,000元，惟未提出相關證據資料，亦未依
    本院97年6 月24日裁定補正系爭房屋租賃契約，僅陳明承租
    人係聲請人好友，為聲請人房貸之保證人，故無與其簽訂租
    賃契約，租金給付方式為由承租人每月初領現交付聲請人，
    或聲請人約定時間至其住處收取，故並無匯款入帳證明（本
    院卷第39、46至47頁），而此租賃期間長達2 年餘，聲請人
    卻仍未能提出任何承租人給付租金之提款證明或聲請人收取
    租金之收據或其他此部分之收入證明，顯與交易常情不符，
    難認其已盡真實陳述義務，是此部分之租金收入是否僅限於
    每月10,000元，不無疑問。且縱依聲請人所自承每月租金收
    入10,000元，其現每月平均所得亦應有40,577元（30577 ＋
    10000＝40577）。
  (3)聲請人主張其每月除需支出基本生活費如膳食費、交通費等
    基本開銷，以及依協商條件應清償金額30,172元之外，尚須
    支出人壽保險費支出每月2,433 元、房貸支出每月7,353 元
    、土銀信貸每月約6,800 元，縱不吃不喝，每月尚不足6,25
    8 元，皆告貸友人，並提出續期保險費送金單、96年度保險
    費繳納證明、合作金庫綜合存款存簿內頁攤還本息扣款記錄
    等件為證（本院卷第25至26頁、第27至28頁），惟聲請人並
    未提出全部開銷憑證以及其向友人借支之證據資料，尚難遽
    認其上開每月必要支出費用之主張為真，且關於每月人壽保
    險費2,433 元係屬儲蓄險性質，聲請人自不得一邊儲蓄自己
    之資力而一邊拒絕清償已負債務以為更生，此部分費用支出
    難認為必要性支出。況按消費者債務清理條例雖期望使負債
    累累難以自力重建經濟生活之債務人得有更生之機會，然並
    無意保證每一債務人均能維持其原來之生活水準，毋寧係在
    保障債務人最低生活水準之前提下，使債務人盡力清償以得
    更生之機會。聲請人既業已負債累累，其本須以較低之標準
    生活而節忖開銷用以償債始符誠信，自不得以無負債人員之
    一般生活標準以上而同為要求，本院考量生活費用支出單據
    之收集本屬不易，且在斟酌聲請人居住之地點即高雄市一般
    生活水準及物價水平之情形下，認聲請人之全部花費，包括
    食、衣、住、行、育樂及必要之勞健保費用在內，每人每月
    應以內政部所公布97年度每人每月最低生活費用，即10,991
    元為上限，聲請人之必要生活費應依此計算，逾此範圍之生
    活費用支出尚無可採。
  (4)再者，聲請人主張房貸支出每月7,353 元、土銀信貸每月約
    6,800 元為必要支出費用乙節。聲請人所指每月固定支付之
    房貸，雖屬有擔保債權之債務，惟仍非自用住宅借款債務，
    已經聲請人陳報更正（參本院卷第46頁），自無得定自用住
    宅特別條款，而此筆債務業經聲請人列入本件上開債權總額
    內，與聲請人所自承每月另行清償非屬上開債權總額內之土
    銀信用貸款，此二部分債務之按月分期清償共計14,153元，
    聲請人將之均列為每月生活必要支出範圍，相較於聲請人之
    其他債務實處於優先受償之地位，而債務人之財產乃為全體
    債權人之擔保，故於計算債務人之清償能力時，應係以其收
    入扣除一般必要性支出後，是否尚有餘力清償債務而斷，並
    無為保住自己之不動產而優先清償有擔保債權人之債務，即
    不因該債權係屬有擔保債權即應優先全數受償，或針對特定
    之無擔保債務為優先清償，而置其他無擔保債權人之權益於
    不顧，是聲請人於此自無將系爭房貸及土銀之信用貸款每月
    分期清償額之支出列為必要性費用，獨厚於有擔保債權人及
    特定無擔保債權人，卻對其他無擔保債權人之債務表示全然
    無支付能力之理，同理，聲請人亦無因本件債權人銀行中之
    國泰世華銀行為聲請人之薪資轉帳銀行逕自97年5 月份起扣
    押其全薪25,000元，同認為聲請人之每月必要支出費用，而
    使此部分之債務處於優先受償之地位，故此三部分之債務清
    償支出，均不得認為債務人每月必要支出費用加以優先扣減
    。職是，聲請人每月應支出之必要費用僅為其個人生活必要
    費用10,991元。則以聲請人目前每月約40,577元之收入，扣
    除協商款30,172元後，確實不足支付聲請人每月之必要支出
    ，故聲請人主張其有毀諾不可歸責之原因，尚堪採信。惟以
    聲請人之收入扣除每月必要支出10,991元，每月尚餘2 萬9
    千多元可供支配清償債務，此自不得認其已有不能償債務或
    有不能清償之虞之情事。
四、綜上，聲請人當初縱確收入不足支付協商金額而毀諾不可歸
    責，然依其目前之收入情況顯亦無不能清償債務或有不能清
    償之虞，其聲請更生之條件自有不備，而應予裁定駁回。
五、依消費者債務清理條例第3 條、第8 條、第46條、第15條，
    民事訴訟法第78條，裁定如主文。
中    華    民    國    97    年    12    月    23    日
              民事庭    法  官    郭宜芳
以上正本係照原本作成。
如不服本裁定，應於裁定送達後10日內，以書狀向本院提出抗告
，並繳納抗告費新臺幣1,000 元。
中    華    民    國    97    年    12    月    23    日
                        書記官    戴顯澄


司法院資訊處製作；財團法人民間司法改革基金會備份。
